最高法院刑事判決　　　　　　九十四年度台上字第二六一八號
　　上　訴　人　台灣高等法院檢察署檢察官
　　被　　　告　甲○○
　　　　　　　　　　　　樓
上列上訴人因被告偽造文書等罪案件，不服台灣高等法院中華民
國九十一年七月十日第二審判決（八十九年度上訴字第四四二五
號，起訴案號：台灣台北地方法院檢察署八十七年度偵字第二四
九三三號），提起上訴，本院判決如下：
    主  文
上訴駁回。
    理  由
按刑事訴訟法第三百七十七條規定，上訴於第三審法院，非以判
決違背法令為理由，不得為之。是提起第三審上訴，應以原判決
違背法令為理由，係屬法定要件。如果上訴理由書狀並未依據卷
內訴訟資料，具體指摘原判決不適用何種法則或如何適用不當，
或所指摘原判決違法情事，顯與法律規定得為第三審上訴理由之
違法情形，不相適合時，均應認其上訴為違背法律上之程式，予
以駁回。本件檢察官上訴意旨略謂：(一)、告訴人劉啟興、蔡泓澤
均一再陳稱其等本身資力不足，亦不曾提供財力證明文件給被告
甲○○等語，被告在第一審時，且直言該財力證明文件係伊「幫
告訴人弄的」等語，原審向富邦綜合證券股份有限公司（下稱富
邦證券公司）查證結果，顯示其財力證明係以劉、蔡二人之帳戶
紀錄為依據，然則實際上，該二人自開戶後，印章、存摺概由被
告保管，可見帳戶紀錄均由被告自行製造業績所成，與劉、蔡二
人無關，凡此均與告訴人等是否同意被告使用其帳戶以買賣股票
之待證事實，有重大關係，原審未予採取，原判決又不說明不採
之理由，已有判決不載理由之違法。(二)、另告訴人陳正國、林綺
玳之所以將存摺及空白取款條交給被告，僅係委請被告代辦轉帳
、匯款給別家證券公司而已，此有銀行存摺及交易明細表可供勾
稽對照，並非同意被告使用其帳戶買賣股票，原審就此對本案待
證事實具有重大關係之證據不予採納，又不於原判決說明不採之
理由，亦有判決不載理由之違法。(三)、原審以告訴人等簽立「委
託買賣證券受託契約書」及「櫃買賣有價證券開戶契約」，作
為認定告訴人等將帳戶借供被告使用而買賣股票之依據，然則上
揭契約之簽約主體應係告訴人等與環球綜合證券股份有限公司（
下稱環球證券公司），簽約內容為告訴人委託環球證券公司於證
券市場買賣股票，根本與被告無關，如何得認告訴人等有同意被
告使用帳戶之事，顯見原判決所認定之事實，與所憑之證據，實
不相符，而有判決理由矛盾之違誤。況被告直承除自己使用告訴
人等之帳戶買賣股票外，尚未經告訴人等之同意，再轉借他人供
作股票買賣之帳戶使用，益見被告確有偽造文書及背信犯行，原
審未予採納，又未說明不採之理由，同有判決不載理由之違法。
(四)、原判決僅憑告訴人等親至環球證券公司開立帳戶、簽名於相
關文件及將印章、存摺交給被告保管之事實，即推認告訴人等均
同意被告使用其等帳戶，而未說明其間具有若何之關連性及妥當
性，顯有違背經驗法則及論理法則之情形。(五)、被告已坦承「變
更寄達詢證信函聲明書」上之蔡泓澤、劉啟興、陳志光之「簽名
都不是他們簽的，印章都是我蓋的」，亦直承有製造蔡泓澤、劉
啟興信用能力而開立融資戶之情，則本於推理作用，已足證明被
告有背信及偽造文書犯行，乃原審就上揭證據不予採為認定被告
犯罪之證據，又未於判決中說明其理由，自亦有判決不備理由之
違法。(六)、原判決逕認告訴人等係將帳戶借供被告使用，又認告
訴人等無須收受對帳單，然未據說明所憑之證據，不無判決不載
理由之違法。(七)、被告雖辯稱有製作「退佣分攤表」傳真予陳正
國、林綺玳參閱，但為陳、林二人所否認，據林綺玳提出之存摺
紀錄，顯示與被告所言每億元（新台幣，下同）交易退佣三萬元
之情形不合，而富邦證券公司函稱該公司合併前環球證券公司，
據悉發放營業員獎金之方式，係依規定撥入營業員本人之薪資帳
號，並無將營業員獎金撥入客戶帳戶，再由營業員向客戶領取之
情等語，財政部證券暨期貨管理委員會（下稱證期會）亦函稱證
券商不得以該折減款項作為營業員之獎金等語，足見被告所辯不
實，原審置上揭存摺紀錄及二函於不顧，未予採為認定被告犯罪
之證據，又未於判決中敘述其理由，同有判決不載理由之違法。
(八)、方長治於民國八十七年十一月初，以融券方式，委請友人方
敏代為放空「宏福」股票，豈有坐視被告借用其妻林綺玳之帳戶
，以融資方式，對作買進「宏福」股票之理，被告卻辯稱伊曾將
買入「宏福」股票之事告知方長治，原審未依職權調查被告之營
業櫃電話錄音，以明事實真相，自有應於審判期日調查之證據
而未予調查之違失。(九)、就經驗法則而言，如林綺玳確有將帳戶
借供被告使用，則於被告利用該帳戶買進「宏福」股票之際，方
長治當不會放空對作，況方長治在環球證券公司另有一帳戶，如
真要借帳戶給被告使用，亦係將該另一祇有二次買賣員工股紀錄
之帳戶供被告使用，而非方長治亦同時使用之林綺玳、陳正國帳
戶，原審就此與待證事實有重大關係之證據，未予採取，又未於
判決中說明理由，亦有判決不載理由之違法。(十)、蔡泓澤聲請調
取其八十六年及八十七年之稅捐稽徵資料，以證明蔡泓澤該二年
度所收其帳戶之「利息」所得扣繳憑證，僅供被告寄放存款之用
，而非借供買賣股票之用，原審未予調查，亦有應於審判期日調
查之證據而未予調查之違誤云云。惟查：(一)、證據之取捨與其證
明力之判斷，係屬事實審法院自由裁量判斷之職權，此項職權之
行使，倘不違背經驗法則及論理法則，即不能遽指為違法，而資
為上訴第三審之適法理由。又法院憑以判斷事實真相，並不以直
接證據為限，即綜合各種直接、間接證據，本於推理作用而為判
斷，並非法所不許。原判決已於理由欄二－(三)，就蔡泓澤、陳志
光、劉啟興告訴部分，以其三人既直陳係親至被告任職之環球證
券公司開立「證券交易帳號」及「信用交易帳號」二種，並在相
關之「委託買賣證券受託契約書」、「知會書」、「開立證券信
用交易帳戶申請書」及「融資融券契約書」等文件上親自簽名，
且於開戶後，將該帳戶之存摺、印章均交被告保管等情，復有上
揭開戶資料附卷足徵，衡以上揭告訴人等三人分別係年近三十或
三十餘歲之成年人，非初入社會、毫無工作歷練者，而上揭文件
均屬單頁，簽名前之閱讀，亦不致費時、費事，再參以蔡泓澤、
劉啟興二人自開戶後，從未自己利用該帳戶買賣股票，劉啟興且
直言伊從未想要買股票，復坦言係被告要向其等借用戶頭使用等
語，並有為使被告及早使用融資帳戶，而刻意傳真其在中外證券
公司之開戶卡供被告利用之傳真影本在案可稽，甚且將上揭文件
上之聯絡地址部分刻意留空，俾他人代填，尤其蔡泓澤、陳志光
早於八十五年間，即有在被告當時任職之統一證券公司，蔡泓澤
尚另於八十六年間，在被告當時任職之匯弘證券公司開立帳戶，
各次買賣股票之帳單送達地均指定為被告之住所地，有該二證券
公司之開戶資料及對帳單多紙在卷可證，就經驗法則以言，如非
同意充當人頭開戶供被告使用，當不致不厭其煩辦理手續繁瑣之
融資融券戶開立事宜，亦不會甘冒大風險，將極其私密性之存摺
、印章交給被告，足見被告所辯係該三人將戶頭借伊使用，尚非
虛妄，該三人所謂僅祇為捧場而開戶，非為人頭開戶供被告使用
云云，要無可信，已詳加說明。再就檢察官之第二審上訴意旨，
敘明該三人既願開戶供被告使用，並將存摺、印章交付被告，則
被告在相關之「變更寄達詢證信函聲明書」上蓋用該三人印章，
核屬基於概括授權之行為，難謂係偽造文書。尤以融資能力徵信
需用之房屋等不動產資料（如地價稅、房屋稅繳款證明），如非
告訴人等所提供，被告如何取得？益見此部分之告訴人等三人均
係自願充為人頭，提供帳戶給被告使用，所訴不知情、不可能當
人頭戶云云，尚難遽採。原判決復於理由欄二－(四)就林綺玳、陳
正國告訴部分，說明其二人已直陳親至被告任職之環球證券公司
開立「證券交易帳號」及「信用交易帳號」二種，並親在相關之
「委託買賣證券受託契約書」、「知會書」、「開立證券信用交
易帳戶申請書」及「融資融券契約書」等文件上簽名，且有收到
該證券公司所寄發之每月對帳單等情，俱有上揭開戶資料及對帳
單等附卷可徵，衡以該二告訴人既坦言開立大量之空白取款條置
放被告處，被告在一年左右，計以林綺玳帳戶融資七百四十七萬
六千元買進「宏福」股票四００張，以陳正國帳戶融資七百二十
八萬三千元買進「宏福」股票四０二張，融資六百十七萬八千元
買進「國揚」股票二００張，有該二告訴人提出之明細表一件可
憑，如謂被告能長期妥善偷用該二告訴人之空白取款條，而不致
令二告訴人起疑，已難置信，況林綺玳之夫方長治係專以操作股
票維生，同亦以其二人之帳戶買賣股票，年交易金額達二十二億
元以上，且常會催促營業員傳真交易明細核對，業經方長治證述
綦詳，更見被告如係擅自使用帳戶，焉能不為該二告訴人及方長
治所發現？足徵被告所辯伊係事先經該二告訴人同意而使用其等
帳戶，尚堪採信。原判決復對於檢察官提起第二審上訴意旨，以
是否有借用帳戶之事與其自何時起開始使用帳戶，二者無必然之
直接關係，不能因使用在後，即逆推未經授權而擅用；至依富邦
證券公司函覆意旨以觀，雖知環球證券公司係依規定將營業員之
獎金及客戶手續費折讓（按即俗稱之「退佣金」），分別劃撥至
其本人之銀行帳戶，卻無法得知客戶與營業員間是否有資金往來
，參以方長治已坦認確有與被告因使用同一帳戶，而事後分攤（
按應係「得」之誤）退佣金之情形，則不論被告有無製作「退佣
分攤表」及製作方式如何與有否交付該二告訴人，該二告訴人及
方長治均無法諉稱不知被告使用帳戶之情形。綜合各項證據判斷
結果，認被告並無公訴意旨所謂之偽造文書及背信犯行。所為之
事實判斷及得心證之理由，俱有卷內證據資料可憑，從形式上觀
察，並無違背經驗法則或論理法則之違背法令情形存在。檢察官
徒循告訴人等之請求，提起上訴，置原判決已明白論斷之事項於
不顧，猶為單純事實上之爭執，或就不影響於判決本旨之事項，
漫事指摘原判決有採證違背證據法則、違反經驗法則及論理法則
與判決不載理由暨理由矛盾之違法，自難認係適法之第三審上訴
理由。(二)、刑事訴訟法第三百七十九條第十款所稱應調查之證據
，係指與待證事實有重要關係，在客觀上認為應行調查者而言。
如事實已臻明確，或證據在客觀上已不存在，即欠缺調查之必要
性，而不屬於應調查之證據範圍，自無庸為無益之調查。原判決
既依憑劉啟興直承係被告向其等借帳戶使用之直接證據及其等親
自開戶、簽名、提供不動產繳稅資料、交付存摺、印章或空白取
款條給被告、或收得帳戶股票買賣對帳單、分取退佣金，及先前
已在其他證券公司充人頭開戶供被告使用等諸多間接證據，予以
綜合判斷結果，認被告所辯係事先徵經告訴人等同意而使用其等
帳戶，非偽造文書，亦無背信，核屬可信，從而，縱未就蔡泓澤
所聲請調查其八十六、八十七年稅捐稽徵資料，予以函調，仍無
所謂應於審判期日調查之證據，而未予調查之違法可言。至被告
於八十七年十一月初之營業櫃電話錄音，姑不論當事人於原審
未曾為此項證據調查之聲請，實際上當時之環球證券公司已為日
後之富邦證券公司所併購，亦難期事隔已久、尚仍保存，況與其
前提行為之使用帳戶是否事先獲得告訴人等同意一節，並無直接
重要之關係，殊難認有應予調查之必要性，上訴意旨指摘原審就
此有應於審判期日調查之證據而未予調查之違法，核非適法。依
上說明，檢察官就偽造文書部分之上訴，顯屬違背法律上之程式
，應予駁回。又被告被訴背信部分，係屬刑事訴訟法第三百七十
六條第五款所列不得上訴於第三審之罪名，被訴牽連之偽造文書
重罪部分上訴既不合法，此部分自無從為實體上之審判，檢察官
竟一併提起上訴，顯為法所不許，亦應予駁回。
據上論結，應依刑事訴訟法第三百九十五條前段，判決如主文。
中　　華　　民　　國　九十四　年　　五　　月　 十九 　日
                      最高法院刑事第九庭
                          審判長法官  張　淳　淙
                                法官  張　春　福
                                法官  呂　丹　玉
                                法官  洪　昌　宏
                                法官  韓　金　秀
      本件正本證明與原本無異
                                      書  記  官
中　　華　　民　　國　九十四　年　　五　　月　二十三　日
                                                      Ｋ
